【裁判字號】    90,保險簡上,1
【裁判日期】    900731
【裁判案由】    給付保險金
【裁判全文】
臺灣屏東地方法院民事判決  九十年度保險簡上字第一號
    上  訴  人  甲○○
    被  上訴人  興農人壽股份有限公司
    法定代理人  丙○○
    訴訟代理人  乙○○
右當事人間請求給付保險金事件，上訴人對於中華民國九十年三月三十日本院八十九
年度屏保險簡字第二號第一審判決提起上訴，本院判決如左：
    主  文
上訴駁回。
第二審訴訟費用由上訴人負擔。
    事  實
甲、上訴人方面：
  一、聲明：
    (一)原判決廢棄。
    (二)被上訴人應給付上訴人新臺幣（下同）三十七萬七千五百元，及自起訴狀繕本
      送達翌日起至清償日止，按年息百分之五計算之利息。
  二、陳述：除與原審判決書所載者相同茲予引用外，補稱：
      當天並未喝酒，如有喝酒根本無法走長遠的路，到醫院時是清醒的，因為還有
      找人幫忙，況且當時並無抽血檢查。上訴人是被撞到的。並無其他證據提出證
      明當時並未喝酒及是他人撞到才發生車禍的。
  三、證據：援用原審之立證方法，另提出收據一紙。
乙、被上訴人方面：
  一、聲明：求為判決駁回上訴。
  二、陳述：除與原審判決書所載者相同茲多引用外，另稱：
      原審判決並無不妥。又上訴人提出之收據與本件無關。
  三、證據：援用原審之立證方法。
    理  由
一、被上訴人之法定代理人已變更為丙○○，並經丙○○具狀聲明承受訴訟，核無不
    合，併予敘明。
二、本件上訴人起訴主張其於八十八年二月二十六日投保被上訴人公司興農生活大師
    終身保險計劃Ａ保額五十萬元，保單號碼為ＬＳＴ0000000號，並附加興
    農意外傷害保險附約一百萬元、興農意外傷害醫療保險附約三萬元、興農意外傷
    害住院醫療日額保險附約一千元、興農安心住院日額保險附約本人十單位、興農
    癌症終身醫療保險附約一單位。然上訴人於八十八年十一月十一日二十三時二十
    分騎乘車號ＰＨＬ六九三號機車，行經屏東縣鹽埔鄉○○村○○路時被不明車輛
    撞及，被上訴人被送至財團法人屏東基督教醫院（下稱屏東基督教醫院）急救，
    然後轉至長庚紀念醫院高雄醫學中心（下簡稱長庚醫院）治療，經醫師診斷為頸
    椎損傷椎間盤突出、外傷性右眼神經病變，續經治療後，右眼視力在○．○一以
    下，視力已無法恢復。是本件上訴人因前開意外事故，致上訴人之右眼視力在○
    ．○一以下，屬於附表一「殘廢程度與保險金給付表」之「一目視力永久完全喪
    失者」第四級殘障，依前開興農意外傷害保險附約第五條、第七條規定可申請意
    外傷害保約保額一百萬元之百分之三十五即三十五萬元之意外殘障保險金。又依
    興農意外傷害住院醫療日額保險附約第五條、第六條規定，本件上訴人投保之意
    外傷害住院醫療日額保險附約為每日一千元，上訴人自八十八年十一月十二日住
    院至同月二十二日出院共十一日，共可請求一萬一千元。再上訴人尚投保興農安
    心住院日額保險附約十單位，每單位一百五十元，十單位共一千五百元，上訴人
    住院十一天共可請求一萬八千六百元。綜上，上訴人因本件意外事故可請求被上
    訴人公司給付三十七萬七千五百元之保險金等語。
三、被上訴人則以上訴人於事故發生時之血液所含酒精成分經檢測高達二二二‧七七
    ｍｇ／ｄｌ，遠高於正常值五○ｍｇ／ｄｌ甚多，且參酌刑法第一百八十五條之
    三所謂不能安全駕駛之標準，對於吐氣酒精濃度已達每公升○．五五毫克（○．
    五五ｍｇ／ｌ）或血液中酒精濃度百分之○．一一以上即認為不能安全駕駛，此
    有法務部八十八年度法檢字第一六六九號函令及交通部八十八年字第○二九三○
    五號函令附卷可稽。本件上訴人血液中所含酒精濃度二二二‧七七ｍｇ／ｄｌ已
    不能安全駕駛，超過道路交通法令標準，足證事故發生導因於上訴人飲酒後駕車
    致成傷害。又依屏東縣警察局里港分局新圍派出所員警工作紀錄簿載明：「由王
    志華將其父親甲○○於十一日廿三時廿分．．．被不明車號擦撞，於十二日十時
    四十分來所報案，經警現場勘查未發現任何撞索跡象及碎片等物．．．」等語，
    無法證明發生車禍或其指述遭不明車輛撞及所致，上訴人就其主張仍應負舉證責
    任等語資為抗辯。
四、上訴人起訴主張於八十八年二月二十六日以自己為要保人及被保險人，向被上訴
    人投保興農生活大師終身保險計劃Ａ保額五十萬元，並附加興農意外傷害保險附
    約一百萬元、興農意外傷害醫療保險附約三萬元、興農意外傷害住院醫療日額保
    險附約一千元、興農安心住院日額保險附約本人十單位、興農癌症終身醫療保險
    附約一單位。嗣被保險人即上訴人於保險契約有效期間之八十八年十一月十一日
    二十三時二十分因發生車禍，致頸椎損傷椎間盤突出、外傷性右眼神經病變，現
    右眼視力在○．○一以下，視力已無法恢復等情，業據其提出保險單及保險條款
    總彙一份、長庚醫院診斷證明書三紙及屏東縣里港分局新圍派出所道路交通事故
    證明書一張為證，復為被上訴人所不爭執，堪信為真實。被上訴人則以前揭情詞
    置辯，經查：
  (一)上訴人於事故發生後送往屏東基督教醫院醫治時，曾抽血檢驗，測得酒精濃度為
    二二二‧七七ｍｇ／ｄｌ（正常值為低於五○ｍｇ／ｄｌ），此有屏東基督教醫
    院病歷摘要表附卷可稽，依該檢驗值相當於呼氣酒精濃度為○‧九六八五ｍｇ／
    ｄｌ（換算式為血液酒精濃度二二二‧七七ｍｇ／ｄｌ即○‧二二二七七％除以
    ○‧二三即得呼氣酒精濃度約為○‧九六八五ｍｇ／ｄｌ），遠逾道路交通安全
    規則第一百十四條第二款所定禁止駕車之呼氣酒精濃度值○‧二五ｍｇ／ｄｌ。
    且經原審分別向長庚醫院及屏東基督教醫院調閱上訴人之病歷資料審閱後發現，
    發生事故之當晚即八十八年十一月十二日夜間二點十五分許上訴人至屏東基督教
    醫院急診處求診，該院醫師阮盛豪在醫師處方上確實有做酒精濃度檢測（Ａｌｃ
    ｏｈｏｌ  ｌｅｖｅｌ），而在護理紀錄單當晚三點二十分紀錄欄中記載「‧‧
    ‧Ａｌｃｏｈｏｌ（酒精濃度檢測）二二二‧七七，已告訴阮盛豪‧‧‧」等語
    ；又上訴人之長庚醫院病歷資料於八十八年十一月十二日急診病歷之過去史欄位
    中有記載「Ｄｒｕｎｋ（+）」及八十八年十一月十二日到同年月二十二日之出
    院病歷摘要的病史紀錄中，亦均記載「Ｔｈｉｓ  ５３  ｙｅａｒｓ  ｏｌｄ
    ｄｒｕｎｋ  ｍａｎ  ｗａｓ  ｈｅａｌｔｈｙ  ｂｅｆｏｒｅ‧‧‧」。二者
    記錄均記載Ｄｒｕｎｋ（酒醉狀態）等文字，有上開醫院函送之病歷摘要在卷可
    稽，亦可互證屏東基督教醫院檢測之成果無誤，上訴人空言否認屏東基督教醫院
    之病歷摘要，辯稱並無飲酒之情事云云，並不足採。
  (二)上訴人雖聲請訊問證人即上訴人之子王志華及黃崇欽，欲證明車禍發生當時上訴
    人係被不明車輛撞擊所致，而非酒醉之故，惟據證人王志華陳稱：「當天晚上接
    到電話以後我就到基督教醫院把我爸爸轉到長庚醫院，隔天早上我到現場，我父
    親所騎的機車已被我哥遷走，現場的慢車道上有看到機車碎片‧‧‧」（見原審
    八十九年十二月十五日言詞辯論筆錄），證人黃崇欽到庭證稱：「當天晚上一點
    多左右原告來敲我的門，我看到他全身都是血，眼睛腫的很大，他傷得很厲害，
    我沒有注意到他有無喝酒或酒味，我叫我太太照顧他，可是事先就有人叫救護車
    了‧‧‧」（見原審九十年二月七日言詞辯論筆錄）等語，可知證人均未親眼目
    擊車禍發生現場，亦無從證明於車禍發生當時上訴人係被不明車輛撞擊之情事，
    姑不論王志華與上訴人為父子至親，關係密切，難免有偏頗之情，且證人黃崇欽
    之證言，亦無法為有利於上訴人之認定，上訴人主張被不明車輛撞擊而發生車禍
    ，自應就此有利己之事實負舉證責任，惟其並未舉證以實其說，亦未能舉其他確
    切之證據以資證明。另參酌屏東縣警察局里港分局八十九年十一月一日里警分刑
    字第五六九○號函文之第二點說明，系爭交通事故經警現場勘察未發現有任何撞
    擊跡象及碎片等物，並查訪現場未發現有目擊證人，該案因於發生交通事故未能
    及時報案並隔十一小時報案致無交通事故現場可查等語。故上訴人主張車禍當時
    係被不明車輛撞擊，亦難採信，在查無其他人肇事之可疑跡象情況下，本院認為
    原告既飲酒至血液酒精濃度為二二二‧七七ｍｇ／ｄｌ之程度，隨即在無外力之
    情形下，騎車倒地的機率較大，足認上訴人當時確係受酒精影響而不能安全駕駛
    ，綜上，本件車禍事故之發生係上訴人飲酒所致，並因而直接造成傷害結果，從
    而，上訴人主張其飲酒與事故發生及傷害結果間無直接因果關係，尚非可採。
  (三)上訴人於車禍後經屏東基督教醫院測得血液中酒精達二二二‧七七ｍｇ／ｄｌ，
    已如前述，參照交通部運輸研究所編「駕駛人行為反應之研究─酒醉駕車對駕駛
    行為之分析研究」一書「血液中酒精濃度對人體心理與行為及駕駛能力之影響關
    係表」所載，於車禍發生當時，上訴人之駕駛行為已達運動失調、平衡障礙、視
    線搖晃等駕駛不穩定之狀態，其飲酒對於上訴人駕駛行為時操控之能力、對週遭
    環境之判斷能力及應變能力，均有嚴重而明顯之影響。退步言之，縱本件車禍發
    生誠如上訴人所稱係被不明車輛撞擊所致，然上訴人飲酒騎乘機車不無與不明車
    輛之行為相競合之可能，兩者具為直接原因，均不經其餘之媒介導致上訴人之傷
    害結果。況本件系爭保險契約之除外條款，即在排除被保險人因飲酒駕車造成意
    外傷亡之保險給付責任，初不因第三人亦與有過失而有不同，上訴人主張系爭車
    禍因第三人之行為介入才受傷，非單純因自已行為之因素，其飲酒駕車之行為與
    車禍沒有「直接」因果關係云云，尚無可採。
五、又兩造簽訂之興農意外傷害保險附約第十一條第一項、興農意外傷害醫療保險附
    約及興農意外傷害住院醫療日額保險附約第七條第一項第四款有關除外責任部分
    均有約定：「被保險人直接因下列事由致成傷害時，本公司不負給付各項保險金
    的責任：被保險人飲酒後駕（騎）車，其吐氣或血液所含酒精成分超過道路交通
    法令規定者。」，此有上開保險契約條款在卷可稽。系爭保現契約條款就交通法
    令規定之涵義雖未特別定義，再道路交通安全規則第一百十四條第二款係規定汽
    車駕駛人飲酒後其吐氣所含酒精成份超過每公升○．二五毫克以上者，不得駕車
    ，並未就何謂「酒醉」為定義。然「酒醉」由字面觀之，乃是不確定之法律觀念
    ，酒精對中樞神經系統具有麻醉作用，對人體之影響固因個人而異，惟多與血液
    中之酒精濃度成正比。通常情形，血液中之酒精濃度在每公升一千毫克（即呼氣
    酒精濃度每公升○．五毫克）時，雖外觀上無法辨識，但檢查眼睛機能，對反應
    時間功能均有降低之事實，對一般人而言，血液中酒精濃度增加至每公升一千至
    一千五百毫克（即呼氣酒精濃度約每公升○．五至○．七五毫克），則顯示快感
    狀態、話多、臉色紅潤，每公升一千五百至二千五百毫克（呼氣酒精濃度每公升
    ○．七五至一、二五毫克）時，呈興奮、走路不穩、咬字不清，稍有麻痺現象，
    迄每公升二千五百至三千五百毫克（呼氣酒精濃度每公升一、二五至一、七毫克
    ）時，始出現步行困難，不舒服感、言語不清，意識不明等情狀。故依此相關研
    究結果，上訴人車禍後曾抽血檢驗，測得酒精濃度為二二二‧七七ｍｇ／ｄｌ，
    依該檢驗值相當於呼氣酒精濃度為○‧九六八五ｍｇ／ｄｌ，呈興奮、走路不穩
    、咬字不清，稍有麻痺現象，庶幾可稱符合條文所稱之酒醉駕車。又保險契約為
    最大誠信契約，不容當事人一方故意陷自己於危險中而使保險事故發生，故參酌
    前揭說明及我國現行刑法第一百八十五條之三有關不能安全駕駛交通動力工具之
    認定標準，係以德、美國之認定標準為借鏡，對於酒精濃度呼氣已達每公升○．
    五五毫克或血液濃度達○‧一一％以上，肇事率為一般正常人之十倍，認為已達
    不能安全駕駛之標準，又參照道路交通安全規則第一百十四條第二款：限制汽車
    駕駛人飲酒後，其吐氣所含酒精成分超過每公升○．二五毫克以上，不得駕車之
    規定綜合判斷，上開保險契約所載道路交通法令規定涵義，應係指因飲酒所致不
    醒人事，或吐氣超過每公升○．五五毫克以上者而言，是上訴人所稱上開道路交
    通安全規則第一百十四條第二款規定不屬於道路交通法令之規定，且刑法第一百
    八十五條之三不能安全駕駛之規定，亦未有具體之標準等語，委無足採。
六、綜上，上訴人於飲酒至血液中酒精濃度為二二二‧七七ｍｇ／ｄｌ，為不能安全
    駕駛之程度後，因受酒精影響而騎車倒地致受重傷乙節，符合兩造簽訂之興農意
    外傷害保險附約第十一條第一項、興農意外傷害醫療保險附約及興農意外傷害住
    院醫療日額保險附約第七條第一項第四款所約定除外責任之情形，是被上訴人自
    不負給付保險金之責。從而，上訴人依保險契約請求被上訴人給付意外保險附約
    等之保險金三十七萬七千五百元及遲延利息，為無理由，應予駁回。原審為上訴
    人敗訴之判決並駁回假執行之聲請，核無不洽，上訴意旨指摘原判決不當，求予
    廢棄，為無理由，應予駁回。
七、本件事證已臻明確，兩造其餘攻擊防禦方法及舉證，核與判決結論無影響，爰不
    一一論列，併予敘明
八、據上論結，本件上訴為無理由，依民事訴訟法第四百三十六條之一第三項、第四
    百四十九條第一項、第七十八條，判決如主文。
中      華      民      國    九十      年      七      月    三十一    日
                                    臺灣屏東地方法院民事第一庭
~B審判長法官  李麗芳
~B法      官  廖文忠
~B法      官  沈佳宜
右正本係照原本作成。
本件不得上訴。
~B法院書記官  黃秀梅
中      華      民      國    九十      年      八      月      一      日


司法院資訊處製作；財團法人民間司法改革基金會備份。
